臺北高等行政法院判決
　　　　　　　　　　　　　　　　　　 93年度訴字第02848號
　　　　　　　　　　　　　　　.
原　　　告　熱帶嶼海洋科技國際有限公司
代　表　人　甲○○
訴訟代理人　廖年盛律師
被　　　告　國立海洋科技博物館籌備處
代　表　人　乙○○
訴訟代理人　藍瀛芳律師
複代理人　　邱琇偵律師
　　　　　　蔡志揚律師
上列當事人間因政府採購法事件，原告不服行政院公共工程委員
會中華民國93年6月28日訴930084號審議判斷，提起行政訴訟。
本院判決如下：
　　主  文
原告之訴駁回。
訴訟費用由原告負擔。
　　事  實
一、事實概要：原告參與被告辦理之「潮境工作站高密度維生暨
    中央監控系統工程」採購案，不服被告認定其有政府採購法
    第101條第1項第2款之情形，向被告提出異議，復不服被告
    民國93年2月12日海科籌研字第0930000344號函異議處理結
    果，向行政院公共工程委員會提出申訴，經審議判斷申訴駁
    回，原告猶未甘服，遂向本院提起行政訴訟。
二、兩造聲明：
　(一)原告聲明：
    1.審議判斷及原異議處理結果均撤銷。
    2.訴訟費用由被告負擔。
　(二)被告聲明：
    1.駁回原告之訴。
    2.訴訟費用由原告負擔。
三、兩造之主張;
甲、原告主張：
  (一)原告於91年5月27日始登記設立，本件採購案第1次開標日為
    91年7月12日，投標時原告僅提供「米倉藝術家社區協會之
    實績證明函」「時碩科技股份有限公司之實績證明」、「營
    業稅主管稽徵機關核准設立登記函」、「申領統一發票購買
    證」作為投標證明文件，未提供91年5、6月份之納稅證明文
    件，惟被告當時並未要求原告補正任何文件，仍通過原告之
    資格審查並准許原告參與投標，第一次流標後，並訂第2次
    開標日為91年7月30日，原告仍援用第1次投標文件，參與投
    標，被告亦未要求原告補正，仍通過資格審查准許原告投標
    ，並給予原告最有利標評選，原告並未提供不實之資格證明
    文件參加投標。
  (二)嗣被告在91年8月23日簽約前始要求原告須補正91年5、6月
    份納稅證明文件，原告向代辦稅務業務之永旭工商稅務會計
    事務所（以下簡稱永旭事務所）索取，該事務所即傳真開給
    米倉藝術家社區協會及時碩（發票誤載為時硯）科技公司之
    91年5、6月份發票二張及91年8月12日自動補繳91年5、6月
    台北市營業人銷售額與稅額申報書收執聯及繳款書，原告遂
    於影印後交付被告，被告對原告補正91年8月12日補繳91年5
    、6月份稅款之證明文件亦無異議，而與原告完成訂約。
  (三)所謂「偽造」係指本無其內容或內容尚未完備經無製作權人
    之製作使生效力而言，「變造」係指將原有內容加以非法變
    更與原有內容不同而言。原告於91年5、6月間對米倉藝術家
    社區協會及時碩科技股份有限公司確有銷售營業行為，有渠
    等出具之實績證明文件可資佐證。雖然前述兩張發票原本有
    黏貼及塗改之情，但此係因永旭事務所承辦人員疏失，誤將
    整本91年5、6月份發票作廢截斷一半後，所作補開立之救濟
    措施，此點請傳訊永旭事務所承辦人員余張麗慧（地址：台
    北縣板橋市○○路129巷7之3號）以查明。該兩張發票原告
    亦分別向米倉藝術家社區協會及時碩科技股份有限公司請款
    領訖，其內容真正並無不實，並不能僅因發票有黏貼塗改之
    情，即率謂原告有偽造變造發票之情。
  (四)原告向被告提出異議及於向公共工程會申訴時，均有附永旭
    事務所出具關於系爭兩張發票黏貼塗改之說明書及米倉藝術
    家社區協會函供參酌，但被告不予理會，公共工程會也未向
    米倉藝術家社區協會及時碩科技股份有限公司查詢原告有無
    開立系爭兩張發票向渠等請款，徒以原告開立之NA00000000
    號發票其中「術家社區協會」等字曾經塗改、NA00000000其
    中「科技股份有限公司」等字曾經塗改及原告未依統一發票
    使用辦法第8條第1項及第23條第12項規定辦理，認原告有偽
    造、變造發票，顯屬率斷。
  (五)另參諸被告頒佈之招標須知第53條第2項第1至第11款之規定
    可知，「發票」並非廠商投標、訂約、履約時應具之文件，
    原告投標時有出具業績證明，經被告決標由原告得標後，訂
    約前，原告所補正「91年8月12日補繳91年5、6月營業稅額
    」之納稅證明，也是真正，原告並無偽造、變造文件參加投
    標、訂約或履約之情。
  (六)綜前所述，系爭兩張發票開立之程序雖有與統一發票使用辦
    法規定之情形不合，但該兩張發票之內容及91年8月12日補
    繳91年5、6月營業稅額之納稅文件，均屬真正，並未有政府
    採購法第101條第1項第2款之情形，原異議處理結果及公共
    工程會審議判斷書之認事用法均有未當，損及原告權益，為
    此，提起本訴，狀請　鈞院鑒核，賜判如訴之聲明。
乙、被告主張：
  (一)原告之行為已構成政府採購法第101條第1項第2款規定「廠
    商有以偽造、變造之文件參加投標、訂約或履約」之情事，
    依法應刊登政府採購公報：
  1.「投標廠商有下列情形之一，經機關於開標前發現者，其所
    投之標應不予開標；於開標後發現者，應不決標予該廠商．
    ．二投標文件內容不符合招標文件之規定。3借用或冒用他
    人名義或證件，或以偽造、變造之文件投標。」；「機關辦
    理採購，發現廠商有下列情形之一，應將其事實及理由通知
    廠商，並附記如未提出異議者，將刊登政府採購公報：．．
    ．二借用或冒用他人名義或證件，或以偽造、變造之文件參
    加投標、訂約或履約者。」政府採購法第50條第1項第2、3
    款及同法第101條第1項第2款分別訂有明文。
  2.又本案招標須知第53條第2款第3目明定：「廠商須提出最近
    一期營業稅繳款書收據或主管稽徵機關核章之最近一期營業
    人銷售額與稅額申報書收執聯。廠商不及提出最近一期證明
    者，得以前一期之納稅證明代之」，次按「投標廠商資格與
    特殊或巨額採購認定標準」第3條第5項規定：「第1項第2款
    納稅證明，其屬營業稅繳稅證明者，為營業稅繳款書收據聯
    或主管稽徵機關核章之最近一期營業人銷售額與稅額申報書
    收執聯。廠商不及提出最近一期證明者，得以前一期之納稅
    證明代之。新設立且未屆第1期營業稅繳納期限者，得以營
    業稅主管稽徵機關核發之核准設立登記公函及申領統一發票
    購票證相關文件代之。」另依「加值型及非加值型營業稅法
    」第35條第1項規定：「營業人．．．不論有無銷售額，應
    以每二月為一期，於次期開始15日內，填具規定格式之申報
    書，檢附退抵稅款及其他有關文件，向主管稽徵機關申報銷
    售額、應納或溢付營業稅額．．．．」。
  3.經查本案第1次開標日期為91年7月12日，因家數不足而流標
    ，第2次開標日期為91年7月30日，原告係於91年5月27日設
    立，依前述「加值型及非加值型營業稅法」之規定，原告應
    於91年7月15日前完成第一期之申報營業稅手續，是依前揭
    招標須知之規定，原告應提出該期之納稅證明文件參與投標
    ，惟原告卻仍以核准設立登記公函及申領統一發票購買證明
    參加投標，雖被告因一時不察，未發現原告依法應已繳納第
    1期之營業稅，而於當時通過資格審查，惟此並不能免除原
    告之責任，原告未依招標文件投標之行為，仍屬事實。
  4.次查被告於91年7月30日為廠商資格審查時，曾詢問原告為
    何無提送納稅證明文件，原告卻僅答覆其為新設立公司，因
    此以核准設立登記公函及申領統一發票購買證明代替，並未
    據實說明已申報第1期營業稅，且申報稅額為「零」之實情
    ，導致被告於資格審查時對原告做成有利判斷。
  5.本案於最有利標評選（91年8月6日）後，即接獲另一投標廠
    商「博成科技有限公司」檢舉原告所提供之資格為偽造，被
    告為慎重起見，乃決定暫時保留決標，惟被告於91年8月13
    日進行對保作業查驗文件時，原告卻仍隱匿91年7月16日申
    報稅額為零之實情，僅提供91年8月12日補申報之「營業人
    銷售額與稅額申報書」影本作為繳稅證明，並提供補申報之
    91年5、6月發票影本作為履約能力證明，並納入訂約文件，
    卻未告知被告該二紙發票已有作廢再行塗銷補申報之實情。
  6.按原告於93年5月3日公共工程委員會召開之第2次預審會議
    時，出具前述91年5、6月之發票正本，經核該二紙發票之買
    受人均有明顯塗改痕跡，肉眼即可清晰辨識，且該二紙發票
    皆有明顯黏貼之痕跡，顯然有偽造、變造發票之情形，此等
    情事均經公共工程委員會調查甚明。
  7.原告雖主張：「．．．招標須知第53條第2項第1至第11款之
    規定．．．「發票」並非廠商投標、訂約履約時應具之文件
    ．．．原告並無偽造、變造文件參加投標、訂約或履約之情
    」等語。惟查，依前述招標須知第53條第2款第3目規定可知
    ，原告應提出該期之納稅證明文件參與投標，惟原告卻未依
    規定提出，已有隱匿之實，復查原告嗣後所提供之91年5 、
    6月發票竟有偽造、變造之情事，亦足以證明原告所補提之
    「營業人銷售額與稅額申報書」顯然亦屬不實，原告之行為
    當然已構成政府採購法第101條第1項第2款規定「廠商有以
    偽造、變造之文件參加投標、訂約或履約」之情事。
  (二)原告起訴所主張之理由，明顯與常理不符，有違經驗法則，
    殊無足採：
  1.原告起訴理由稱：「．．．雖然前述兩張發票原本有黏貼及
    塗改之情，但此係因永旭事務所承辦人員疏失，誤將整本91
    年5、6月份發票作廢截斷一半後，所做補開立之救濟措施．
    ．．原告．．．有附永旭事務所出具關於系爭兩張發票黏貼
    塗改之說明書及米倉藝術家社區協會函供參酌」等語。惟查
    原告所提之說明書中所述，係因一時疏失而將發票後半部丟
    棄，因到稅捐處民眾寫字檯上拾得他人丟棄之空白發票後半
    部，乃與該兩張發票前半段黏貼補齊等語云云，已不符常理
    ，復按原告係委託專業之會計事務所辦理申報稅額業務，則
    該會計事務所之人既為專業之人員，應熟悉發票使用之相關
    規定，竟然做出隨意丟棄及拼湊黏貼發票之行為，顯然違背
    常理，其所為之說明實不足採信，而原告又刻意隱瞞被告此
    節（僅提供補申報之發票影本），當然有「以偽造、變造之
    文件參加投標、訂約或履約」之實。
  2.又依「統一發票使用辦法」第8條第1項、第21條、第22條及
    第23條第2項規定：「營業人使用統一發票，應按時序開立
    ．．．」、「非當期之統一發票，不得開立使用．．．」、
    「營業人對當期購買之統一發票賸餘空白未使用部分，應予
    截角作廢保存，以供稽徵機關抽查，並於填報統一發票明細
    表載明其字軌及起訖號碼。」、「營業人遺失已開立統一發
    票存根聯，如取得買受人蓋章證明之原收執聯影本者，得以
    收執聯影本代替存根聯。」是原告如在8月補申報5、6月之
    營業額，依法應開立8月份發票（但可說明記載是5、6月之
    營業行為）為是，縱然原告5、6月之發票有遺失，其亦可取
    得買受人蓋章證明之原收執聯影本代替存根聯，惟原告卻未
    按時序開立統一發票，復稱拾得他人丟棄之空白發票後半部
    ，乃與該兩張發票前半段黏貼接合等語云云，顯然有違常情
    ，違背社會一般經驗法則，且與前揭統一發票使用辦法明顯
    不符，並不足採。
  3.另原告為證明於91年5、6月間對米倉藝術家社區協會及時碩
    科技股份有限公司有銷售營業行為，復提出米倉藝額家社區
    協會實績證明影本、時碩科技股份有限公司實績證明影本、
    旭工商稅務會計師事務所說明書影本等證物。惟查該等證物
    之內容均屬片面之說明，並未提出發票正本等原始憑證以證
    明之，自難採信，由此可知，原告之主張，並無理由。
  (三)綜上所述，被告之處分洵屬適法，懇請鈞院駁回原告之訴，
    以維權益。
    理  由
一、按「投標廠商有下列情形之一，經機關於開標前發現者，其
    所投之標應不予開標；於開標後發現者，應不決標予該廠商
    ．．二、投標文件內容不符合招標文件之規定。三、借用或
    冒用他人名義或證件，或以偽造、變造之文件投標。」、「
    機關辦理採購，發現廠商有下列情形之一，應將其事實及理
    由通知廠商，並附記如未提出異議者，將刊登政府採購公報
    ：．．．二借用或冒用他人名義或證件，或以偽造、變造之
    文件參加投標、訂約或履約者。」，分別為政府採購法第50
    條第1項第2、3款及第101條第1項第2款所明定。
二、本件係原告參與被告辦理之「潮境工作站高密度維生暨中央
    監控系統工程」採購案，不服被告認定其有政府採購法第10
    1條第1項第2款之情形，如事實欄所載之主張。是以本件應
    審究者，厥為原告參與本件投標，有無以偽造、變造之文件
    參加投標之情事。
三、經查：
  (一)本件招標須知第53條第2款第3目明定：「廠商須提出最近一
    期營業稅繳款書收據或主管稽徵機關核章之最近一期營業人
    銷售額與稅額申報書收執聯。廠商不及提出最近一期證明者
    ，得以前一期之納稅證明代之」，次按「投標廠商資格與特
    殊或巨額採購認定標準」第3條第5項規定：「第1項第2款納
    稅證明，其屬營業稅繳稅證明者，為營業稅繳款書收據聯或
    主管稽徵機關核章之最近一期營業人銷售額與稅額申報書收
    執聯。廠商不及提出最近一期證明者，得以前一期之納稅證
    明代之。新設立且未屆第1期營業稅繳納期限者，得以營業
    稅主管稽徵機關核發之核准設立登記公函及申領統一發票購
    票證相關文件代之。」另依「加值型及非加值型營業稅法」
    第35條第1項規定：「營業人．．．不論有無銷售額，應以
    每二月為一期，於次期開始15日內，填具規定格式之申報書
    ，檢附退抵稅款及其他有關文件，向主管稽徵機關申報銷售
    額、應納或溢付營業稅額．．．．」。
  (二)本件第1次開標日期為91年7月12日，因家數不足而流標，第
    2次開標日期為91年7月30日，原告係於91年5月27日設立，
    依前述「加值型及非加值型營業稅法」之規定，原告應於91
    年7月15日前完成第一期之申報營業稅手續，是依前揭招標
    須知之規定，原告應提出該期之納稅證明文件參與投標，惟
    原告對於參與投標者行資格審查時，未發現原告依法應繳納
    第1期之營業稅證明文件，仍予以通過資格審查，容有疏漏
    ，惟並不能因此原告即可免除被告要求原告補提之責任。
  (三)然揆諸原告事後所補提繳納營業稅證明文件，依台北市稅捐
    稽徵處於91年8月12日核章之台北市營業人銷售額與稅額申
    報書，該申報書所載之銷售額總計為新台幣（以下同）314,
    286元，稅額總計則為15,714元，雖與原告所提編號NA00000
    000及NA00000000等二紙統一發票之總金額相符；惟編號NA0
    0000000統一發票，所載買受人米倉藝術家社區協會，其中
    「術家社區協會」曾經塗改，又編號NA00000000所載買受人
    時碩科技股份有限公司，其中「科技股份有限公司」曾經塗
    改；且前述二紙發票，均曾蓋過作廢章於發票正面後經塗銷
    過，此有該二紙統一發票影本在卷足憑，且為原告所不爭執
    ，洵堪認定。是原告主張上開二紙統一發票並非偽造，自難
    可採。
  (四)至原告主張該二紙發票原本之黏貼及塗改之情，係因永旭事
    務所承辦人員疏失，誤將整本91年5、6月份發票作廢截斷一
    半後，所作補開立之救濟措施乙節；然依永旭事務所之說明
    書所謂「‧‧，因一時疏忽而將發票後半部丟棄，因到稅捐
    處民眾寫字台上拾得他人丟棄之空白發票後半部，乃與該二
    張發票前半段黏貼補齊」等語，姑不論原告所稱是否屬實，
    惟該申報方式已不符規定。復按統一發票使用辦法第8條第1
    項、第21條、第22條及第23條第2項規定：「營業人使用統
    一發票，應按時序開立…」、「非當期之統一發票，不得開
    立使用…」、「營業人對當期購買之統一發票賸餘空白未使
    用部分，應予截角作廢保存，以供稽徵機關抽查，並於填報
    統一發票明細表載明其字軌及起訖號碼」、「營業人遺失已
    開立統一發票存根聯，如取得買受人蓋章證明之原收執聯影
    本者，得以收執聯影本代替存根聯」；是以，原告如在8月
    補申報5、6月之營業額，依法應開立8月份發票，但可說明
    記載是5、6月之營業行為；縱原告5、6月之發票有遺失，其
    亦可取得買受人蓋章證明之原收執聯影本代替存根聯；況原
    告係委託專業之會計事務所辦理申報稅額業務，自應熟悉發
    票使用之相關規定，竟然作出任意丟棄及拼湊黏貼發票之行
    為，且與上述統一發票使用辦法明顯有違，原告上開主張認
    提出與事實相符之變造發票符合一般稅務方式所准許乙節，
    尚難可信。揆諸上開招標須知第53條第2款第3目規定，原告
    應提出該期之納稅證明文件參與投標，惟原告卻未依規定提
    出，已有隱匿之實，復查原告嗣後所提供之91年5、6月發票
    竟有偽造、變造之情事，亦足以證明原告所補提之「營業人
    銷售額與稅額申報書」顯然亦屬不實；從而，被告認原告違
    反政府採購法第101條第1項第2款規定，依法並無不合。
四、綜上所述，原告投標文件中之納稅證明不符招標須知第53條
    第2款第3目及「投標廠商資格與特殊或巨額採購認定標準」
    第3條第5項規定，其後所提出作為訂約文件之二紙發票，亦
    有經塗銷更改及黏貼等不合規定情事，被告認原告有本法第
    101條第1項第2款所定「廠商有以偽造、變造之文件參加投
    標、訂約或履約」之情事，依法並無不合；審議判斷予以駁
    回，亦無違誤。原告起訴聲請審議判斷及原異議處理結果，
    ，為無理由，應予駁回。
五、本件事證已明，原告請求本院傳訊永旭事務所承辦人員余張
    麗慧及向米倉藝術家社區協會及時碩科技股份有限公司查詢
    ，原告有無向渠等請款事宜，已與本院判決結果無涉，爰毋
    庸傳訊及查詢，併此敘明 。
據上論結，本件原告之訴為無理由，爰依行政訴訟法第98條第3
項前段，判決如主文。
中　　華　　民　　國　　94　　年　　6　　 月　　30　 日
                       第七庭審判長法  官　鄭　小　康
                                   法  官　李  玉  卿
                                   法  官　黃　秋　鴻
上為正本係照原本作成。
如不服本判決，應於送達後20日內，向本院提出上訴狀並表明上
訴理由，如於本判決宣示後送達前提起上訴者，應於判決送達後
20日內補提上訴理由書（須按他造人數附繕本）。
中　　華　　民　　國　　94　　年　　6　　 月　　30　 日
                                      書記官   王琍瑩
